最高法院刑事判決　　　　　　九十六年度台上字第四二七七號
上　訴　人　甲○○
上列上訴人因偽造貨幣案件，不服台灣高等法院中華民國九十六
年四月三十日第二審更審判決（九十五年度上更(一)字第九○二號
，起訴案號：台灣桃園地方法院檢察署九十三年度偵字第五五九
七號），提起上訴，本院判決如下：
    主  文
原判決關於甲○○部分撤銷，發回台灣高等法院。
    理  由
本件原判決認定王興緯（業經原審判刑確定）於不詳時間、地點
向綽號「順哥」之不詳姓名成年男子，取得如原判決附表編號二
至編號六所示面額新台幣（下同）五百元、一千元之偽造中華民
國通用紙鈔（下稱偽鈔）而收集之。上訴人甲○○及陳牧鴻（業
經原審判刑確定）於民國九十三年三月間獲悉王興緯將所收集之
偽鈔，原則上以「一比四」之方式（即一張千元真鈔換取四張同
額之偽造紙鈔）轉售交付他人牟利，竟與王興緯共同基於意圖供
行使之用之概括犯意聯絡，由王興緯將其所承租位於桃園縣平鎮
市○○○路十九號六樓住處，提供予上訴人及陳牧鴻居住，以作
為聯絡之場所。嗣上訴人於同年三月間某日向李白黌（業經第一
審判刑確定）兜售偽鈔，李白黌表示願意購買後，上訴人即將上
情告知王興緯，王興緯乃將偽鈔交予上訴人，由上訴人於同年月
十一日，在桃園縣中壢市「大聯盟舞廳」對面騎樓，以一千八百
元之價格，將如原判決附表編號二所示面額一千元之偽鈔五張販
售予李白黌。嗣上訴人又於同年月十四日與李白黌約定買賣九千
元之偽造紙鈔後，即將上情告知王興緯，王興緯乃將如原判決附
表編號三所示面額一千元之偽鈔二十八張交予上訴人。上訴人取
得上述偽鈔後隨即指示陳牧鴻持至桃園縣中壢市「大時鐘舞廳」
內交予李白黌。王興緯並經由上訴人交付如原判決附表編號六所
示之偽鈔三張予陳牧鴻，陳牧鴻則持其中一張偽鈔至不知名之檳
榔攤使用。嗣王興緯為分散保管偽鈔之風險，乃於九十三年三月
十四日在其前揭住處將如原判決附表編號四所示之偽鈔以信封袋
彌封後，交予不知情之林郁如（上訴人之女友）保管等情。因而
撤銷第一審關於上訴人部分之判決，改判仍論處上訴人共同連續
意圖供行使之用，而交付偽造之通用紙幣罪刑（量處有期徒刑三
年二月），固非無見。
惟查：(一)、按除有特別規定外，已受請求之事項未予判決，或未
受請求之事項而予以判決者，其判決為當然違背法令，刑事訴訟
法第三百七十九條第十二款定有明文。查本件檢察官起訴書犯罪
事實欄記載「王興緯與甲○○（即上訴人）、陳牧鴻共同基於意
圖供行使之用而收集、交付偽造貨幣之犯意聯絡，於九十四年三
月初某日，由王興緯先向某姓名年籍不詳綽號『順哥』之成年男
子收集偽造之新台幣千元鈔，再交由甲○○、陳牧鴻販售交付予
李白黌」等情。依此記載，本件檢察官所起訴之範圍，除包括上
訴人與陳牧鴻將王興緯所收集交付之偽鈔「販售交付」予李白黌
之事實以外，尚包括上訴人與王興緯、陳牧鴻共同基於意圖供行
使之用而收集偽造貨幣之犯意聯絡，而推由王興緯向綽號『順哥
』之不詳姓名成年男子「收集」偽造新台幣千元紙鈔之犯罪事實
在內。原判決僅就上訴人被訴「販售交付」偽鈔予李白黌部分之
事實加以論究，而對於上訴人被訴與王興緯、陳牧鴻共同「收集
」偽鈔部分之事實究竟是否成立犯罪？則未一併加以審判或說明
，依上述規定，自有已受請求之事項而未予判決之當然違背法令
。又本件檢察官起訴書內並未記載「王興緯經由上訴人交付如原
判決附表編號六所示三張偽造紙鈔予陳牧鴻」之事實。原判決對
於上述事實一併加以審判，並認上訴人此部分所為亦構成刑法第
一百九十六條第一項之意圖供行使之用而交付偽造紙幣罪，但並
未說明其何以得就起訴書所未記載之上述事實一併加以審判之理
由，亦嫌理由不備。再者，本件起訴書記載李白黌分別以一千八
百元及九千元之價格，向上訴人購得偽造之千元紙鈔「五張」及
「二十七張」等情。而證人李白黌於警詢時亦陳稱：伊係以九千
元請上訴人為其購得「二十七張」千元偽鈔等語（見偵查卷第四
十一頁、第四十二頁）。原判決雖於事實欄以括弧註記「起訴書
誤載為二十七張」云云（見原判決第三頁第八行），但並未說明
其憑何認定起訴書所記載之二十七張係出於「誤載」之理由，亦
有理由不備之可議。(二)、原判決採用上訴人於警詢時所供：「偽
造紙幣都是王興緯向綽號『順哥』之人拿回來後，交給我與陳牧
鴻，原則以『一比四』比例賣給李白黌……」等語，作為上訴人
犯罪之證據（見原判決第五頁第十二行至第十三行），並於事實
欄內認定上訴人於九十三年三月十一日，及同年月十四日分別以
一千八百元及九千元之價格，將如原判決附表編號二所示面額一
千元之偽鈔五張，以及同附表編號三所示面額一千元之偽鈔二十
八張販售予李白黌等情。然查李白黌如分別以「一千八百元」（
指真鈔）向上訴人購得「偽鈔五千元」，暨以「九千元」（指真
鈔）向上訴人購得「偽鈔二萬八千元」，則其真鈔與偽鈔面額之
比例分別為「一比二．七七」（小數點以下第三位略）及「一比
三．一一」（小數點以下第三位略），核與上訴人所供係以「一
比四」之比例販售偽鈔給李白黌一節，似未盡相符。究竟上訴人
係以何種比例販售偽鈔予李白黌？其供稱係以「以一比四」之比
例販售偽鈔予李某一節是否與事實相符？原判決對此並未一併加
以審究釐清論敘明白，亦嫌理由欠備。(三)、查本件檢察官並未起
訴「上訴人與王興緯、陳牧鴻於不詳時間、地點，將如原判決附
表編號一所示面額一千元之偽鈔二張及面額五百元之偽鈔三張販
售予不詳姓名、年籍成年男子」之事實。第一審判決雖認定上訴
人併犯有前開犯罪事實，並以上述犯罪事實與起訴之事實間具有
連續犯之裁判上一罪之關係，而一併加以審判。但原審既認為不
能證明上訴人有前揭犯罪事實，則上開不能證明其存在之事實，
即難謂與原審論罪部分之事實具有連續犯之裁判上一罪之關係，
且檢察官既未就上開事實提起公訴，原審自不得對於上開未經起
訴之事實加以審判。從而，原判決於撤銷第一審判決後，僅須說
明該部分如何不能證明其犯罪之理由即可，自不得就該部分加以
實體審判（包括判決無罪或不另為無罪之諭知在內）。乃原判決
對於上述未經檢察官起訴且認為不能證明其存在之事實，竟於理
由內謂「惟此部分既未經檢察官起訴，與前述有裁判上一罪之關
係，不另為無罪之諭知」云云（見原判決第十二頁第三行、第四
行），依上述說明，其論斷自有未洽。又原判決僅有一個附表，
而該附表內則有編號一至編號六各欄。原判決事實欄記載王興緯
向綽號「順哥」者取得如原判決「附表二至六」所示之偽鈔等情
（見原判決第二頁第十七行），似為「附表編號二至編號六」之
筆誤，併予指明。上訴意旨雖未指摘及此，然以上均係本院得依
職權調查之事項，應認原判決關於上訴人部分仍有撤銷發回更審
之原因。
據上論結，應依刑事訴訟法第三百九十七條、第四百零一條，判
決如主文。
中　　華　　民　　國　九十六　年　　八　　月　　九　　日
                      最高法院刑事第十二庭
                          審判長法官  王　居　財
                                法官  郭　毓　洲
                                法官  韓　金　秀
                                法官  陳　東　誥
                                法官  張　祺　祥
      本件正本證明與原本無異
                                      書  記  官
中　　華　　民　　國　九十六　年　　八　　月　 十三 　日
                                                      Ｅ
